臺灣臺北地方法院民事判決　　　　　　　　93年度親字第96號
原　　　告　　丁○○
被　　　告　　乙○○○
兼訴訟代理人　甲○○
共　　　同
訴訟代理人　　李初東律師
複代理人　　　丙○○
上列當事人間請求交付子女事件，本院於94年3 月14日言詞辯論
終結，判決如下：
    主  文
被告乙○○○應將原告與戊○○所生未成年子女己○○（女，民
國○○年○○月○○日生，身分證統一編號：Ｚ000000000號）、庚○○
（女，民國○○年○○月○○日生，身分證統一編號：Ｚ000000000號）
交付與原告。
己○○、庚○○、辛○○（男，民國○○年○○月○○日生，身分證統
一編號：Ｚ000000000號）權利義務的行使負擔，改由原告任之。
但被告得於附表所示時間、地點與己○○、庚○○、辛○○、壬○○會面交往。
原告其餘之訴駁回。
訴訟費用由被告負擔。
    事實及理由
一、按訴狀送達後，原告不得將原訴變更或追加他訴，但經被告
    同意者，或擴張或減縮應受判決事項之聲明，或不甚礙被告
    之防禦及訴訟之終結者，不在此限，民事訴訟法第255 條第
    1 項第1 款、第3 款、第7 款分別定有明文。查原告原起訴
    請求被告應將己○○、庚○○、辛○○、壬○○交由原告監
    護（見本院卷第2 頁），嗣於94年3 月14日當庭減縮請求被
    告應將己○○、庚○○、辛○○交由原告監護（見本院卷第
    18 2頁之言詞辯論筆錄），被告雖於當庭未表示意見，然原
    告僅減縮應受判決事項之聲明，且不甚礙被告之防禦及訴訟
    之終結，依首揭規定，自應予准許。
二、原告聲明求為判決：被告應將己○○、庚○○、辛○○交由
    原告監護。並主張：
（一）原告與訴外人戊○○於民國○○年○○月○○日結婚，
      ○○年○○月○○日協議離婚，並約定己○○、庚○○、
      辛○○由戊○○監護，壬○○由原告監護。詎戊○○於
      ○○年○○月○○日死亡，4 名子女現皆由被告照顧中，
      原告曾與被告商談4 名子女改由原告監護照顧，惟被告
      甲○○卻以如要帶回子女須返回被告照顧子女所代墊之費
      用為由拒絕，而被告乙○○○現已70幾歲高齡，恐有照顧
      不足之虞。原告為求子女能獲妥善照顧，爰依民法第1089
      條規定，請求交付子女。
（二）壬○○雖歸原告監護，惟原告不忍手足分離，孤單寂寞，
      遂將子女全歸被告照顧，壬○○於89年3 月至90年7 月間
      就讀○○○雙語幼稚園之高額學費均由原告負擔，另88年
      7 月至91年11月共匯款新臺幣（下同）81,000元生活費外
      ，並於探視子女時亦直接給付生活費，其後戊○○住院，
      原告探病時，亦屢次給付生活費。
（三）原告目前任職○○○○股份有限公司，平均月收入4 萬多
      元，與男友有再婚打算，並達成共識共同扶養4名子女，2
      人之收入足以扶養4 名子女，且計畫將現有房屋出租，另
      行承租較大房子與4 名子女共同生活。反觀被告乙○○○
      無工作能力，被告甲○○住○○，4 名子女住○○，如何
      就近照顧，況生活費用均向友人借貸。且原告於戊○○生
      前從未聽說其欲將子女託付被告甲○○扶養，4 名子女迄
      今皆留置○○由年邁被告乙○○○照顧，且身上所穿制服
      破舊、鞋子太小，顯見被告甲○○未盡照顧之責。
三、被告聲明求為判決：（一）原告之訴駁回。（二）附帶請求
    請依職權改定對己○○、庚○○、辛○○、壬○○權利義務
    之行使與負擔，由甲○○任之。
（一）原告與戊○○所生子女，經離婚協議壬○○由原告監護，
      然迄今10年來均由戊○○與被告乙○○○共同照顧，雖原
      告承諾按月給付6,000元之扶養費，惟原告僅給付2期（共
      12,000元）後，之後8 年多，僅給付80,000多元（自88
      年7 月至91年11月），原告顯然無法保持壬○○之生活義
      務，焉有能力保持其他3 名子女之生活義務。
（二）原告雖有房屋，但室內面積僅25.05 平方公尺，且原告現
      與男友同住，已嫌不足，仍妄言給予子女足夠之生活空間
      ，另己○○，庚○○已婷婷玉立，與原告男友共居斗室，
      實非恰當。此外，原告為○○工廠作業員，上班時間由上
      午8 時至晚間8 時，焉能正常照顧子女之生活作息？又原
      告每月收入約30,000元，房屋貸款每月8,000 元，原告顯
      無經濟能力扶養4 名子女。
（三）原告離婚與男友同居多年，形同改嫁，已非被告○家之家
      屬，焉有再對子女行使親權可言。而戊○○死亡後，依民
      法第1094條第1 項規定，應由與子女同居之祖母（即被告
      乙○○○）任監護人，被告甲○○則受戊○○臨死時之囑
      託，代為扶養其4 名子女。
（四）被告甲○○擁有房屋2 幢，並備有存款，及每日生意營收
      利益，衣食無缺。其中相鄰1 幢可供4 名子女及被告乙○○○住居，被告甲○○具相當之經濟能力，更可就近保護
      與扶養，就4 名子女之生活，教育等自亦無匱乏。10年來
      之生活費、教育費及租屋費用，則大多由被告甲○○支應
      ，並出於愛心，時時與4 名子女保持密切聯繫與關懷，視
      如己出，所付出之心力，遠逾於原告。依兒童及少年之利
      益觀之，爰附帶請求，請依職權就4 名子女之監護人改由
      被告甲○○任之。且原告於不影響子女生活作息及課業之
      原則下，自可隨時探視。
（五）戊○○係獨子，今已亡故，辛○○又為獨子，故辛○○乃
      係被告○家唯一男孫，依一般社會通常之觀念，即由辛○○延續○家香火，被告乙○○○自有難以割捨之情愫，原
      告不思感恩，反而蓄意傷害被告，令人心寒。
四、經查兩造均不爭執下列事實：（一） 丁○○與戊○○於
    ○○年○○月○○日結婚，於○○年○○月○○日協議離婚
    ，並辦妥離婚登記，且約定所生之未成年子女己○○、庚○○、辛○○由戊○○監護，壬○○由原告監護，惟原告嗣後
    亦將壬○○交由戊○○、被告乙○○○（即戊○○之母）照
    顧。（二）戊○○於○○年○○月○○日死亡，己○○、庚○○、辛○○、壬○○即由被告乙○○○、被告甲○○（即
    戊○○之妹）照顧。（三）己○○、庚○○現仍與被告乙○○○同住，而辛○○、壬○○現與原告同住。復有戶籍謄本
    附卷可稽（見本院卷第9 至11、頁），自堪信為真實。
五、得心證之理由：
（一）按夫妻離婚者，對於未成年子女權利義務之行使或負擔，
      依依協議由一方或雙方共同任之，未為協議或協議不成者
      ，法院得依夫妻之一方、主管機關、社會福利機構或其他
      利害關係人之請求或依職權酌定之；前項協議不利於子女
      者，法院得依主管機關、社會福利機構或其他利害關係人
      之請求或依職權為子女之利益改定之；行使、負擔權利義
      務之一方未盡保護教養之義務或對未成年子女有不利之情
      事者，他方、未成年子女、主管機關、社會福利機構或其
      他利害關係人得為子女之利益，請求法院改定之；前三項
      情形，法院得依請求或依職權，為子女之利益酌定權利義
      務行使負擔之內容及方法，法院得依請求或依職權，為未
      行使或負擔權利義務之一方酌定其與未成年子女會面交往
      之方式及期間，但其會面交往有妨害子女之利益者，法院
      得依請求或依職權變更之，民法第1055條定有明文。又法
      院為民法第1055條裁判時，應依子女之最佳利益，審酌一
      切情狀，參考社工人員之訪視報告，尤應注意左列事項：
      1.子女之年齡、性別、人數及健康情形，2.子女之意願及
      人格發展之需要，3.父母之年齡、職業、品行、健康情形
      、經濟能力及生活狀況，4.父母保護教養子女之意願及態
      度，5.父母子女間或未成年子女與其他共同生活之人間之
      感情狀況，民法第1055之1 亦有明文。另非訟事件法第71
      條之4 第1 項規定，法院為審酌子女之最佳利益，得徵詢
      主管機關或社會福利機構之意見或請其進行訪視，就民法
      第1055條之1 所定事項，為事實之調查，並提出調查報告
      及建議。
（二）經本院囑託財團法人臺灣兒童暨家庭扶助基金會桃園分事
      務所、臺中分事務所就本件改定監護權乙事進行訪視，並
      提出調查報告及建議。
    １、經桃園分事務所於93年12月1 日函覆如下（見本院卷第
        124 至128 頁）：
　  （１）原告的經濟能力尚可，但光憑原告收入要負擔4 名子
          女的支出，恐怕相當困難，但原告表示透過妥善理財
          預先規畫，以及男友的協助等方式，讓原告能夠扶養
          4 名子女，但原告所提方式難免會受到外在因素影響
          ，也有其風險存在。
    （２）原告目前住處僅為一套房，但原告表示已經在另覓住
          處中，因此目前訪視的居家環境可能會有變動，僅供
          參考。
    （３）原告表示被告乙○○○年老，而被告甲○○也很少回
          ○○，原告也出示○○市家扶中心的紀錄，其中記載
          與上述一致，因此若原告所言為真，被告乙○○○、
          甲○○要照顧己○○、庚○○、辛○○應相當吃力；
          且原告前夫過世後，被告們就以己○○、庚○○、辛○○的名義申請一些社會補助，因此被告乙○○○、
          甲○○要負擔己○○、庚○○、辛○○的生活支出是
          否有能力，還是必須倚賴一些社會福利才有辦法撫養
          己○○、庚○○、辛○○，值得商榷。
    （４）承上，原告目前經濟能力要扶養4 名子女，若其男友
          不協助，則應相當難以維持基本之生活條件，但若被
          告也必須要申請社會福利才能維持4 名子女的支出，
          那麼原告能提供4 名子女的生活條件則應不遜於被告
          ，且也較能提供心靈的關懷與照顧。
    （５）原告有出示之前為壬○○就讀○○幼稚園繳交學費之
          證據，以及每月不定額之匯款收據，因此原告應不致
          於完不負擔養育責任，置壬○○於不顧。
    （６）承上，因辛○○年滿11歲，也選擇與要與原告居住，
          因此辛○○之意見應被尊重，惟辛○○並無法具體說
          出選擇原告之原因，因此此部分還待評估。
    （７）承上，依據民法第1094條規定，若父母均不能行使、
          負擔對於未成年子女之權利義務，需指定監護人時。
          才需依親屬順序指定監護人，因此若原告無不適之監
          護要件，又有意願照顧己○○、庚○○、辛○○，則
          本應由原告擔任己○○、庚○○、辛○○的監護人，
          惟因本案原告工作雖穩定，但要撫養人數眾多，因此
          經濟部分有待商榷，然經濟要件並非選定兒童監護人
          唯一考量，且此報告僅訪視到辛○○，因此為維護被
          告之權益及尊重。
    ２、經臺中分事務所於94年11月14日函覆如下（見本院卷第
        110 至112 頁）：
    （１）子女監護權決定之積極事由：
        經濟能力：被告乙○○○目前無業，但每月領取○○
          市政府老人津貼6,000 元，己○○、庚○○、辛○○
          、壬○○為○○市家扶中心扶助兒童，每人每月可領
          取1,700 元扶助金，案家為低收入戶，每人每月有
          1,800 元補助，故案家每月約有20,000元所得，被告
          甲○○會提供一些生活及經濟扶助。
        養育經驗：被告乙○○○表示己○○、庚○○、辛○○、壬○○從小到大均由其所帶大，對於照顧付出相
          當多的心力。
        親子關係：被告乙○○○與己○○、庚○○關係較佳
          ，辛○○、壬○○較會與被告乙○○○頂嘴，被告乙○○○管教上較為吃力，其生性較嘮叨，會數落壬○○的缺點，與壬○○關係不佳。
    （２）子女現況及被監護意願：
        就學及生活情形：己○○、庚○○、辛○○、壬○○
          與被告乙○○○在○○共同生活，己○○就讀國一，
          庚○○就讀小六，辛○○就讀小五，壬○○就讀小四
          ，就學情況正常，對於學校生活相當習慣，而對○○
          的居住環境也很熟悉。
        被監護意願：己○○、庚○○、辛○○、壬○○自幼
          與被告乙○○○同住，辛○○、壬○○希望與原告同
          住，庚○○則認為與原告或被告乙○○○同住均可，
          她無法做選擇。
    （３）子女監護決定之其他事由：
        原生家庭：被告甲○○為案家的親友資源，會提供案
          家一些生活及經濟扶助。
        照顧計畫：被告乙○○○認為並無其他照顧計畫，只
          希望己○○、庚○○、辛○○、壬○○平安長大。
        居住環境：○○房子為租賃，約30坪，有3 房，租金
          10,000元，位於○○街，生活機能佳，但被告乙○○○年紀已大，整理房子顯得吃力，因此家中環境顯得
          髒亂。
        探視問題：被告乙○○○表示，原告可以來探視子女
          ，她不會阻止，因為骨肉親情本是天性。
    （４）其他補充事項：
        被告乙○○○戶籍在○○，但實際居住地為○○，因
          此被告乙○○○與己○○、庚○○、辛○○、壬○○
          一起接受社工員訪視。
        被告乙○○○表示願意放棄壬○○的監護權，但要爭
          取己○○、庚○○、辛○○的監護權。
        被告乙○○○表示原告已有同居人，若原告取得監護
          權，不知其同居人是否能接受己○○、庚○○、辛○○、壬○○。
        ○○家扶中心負責案家社工員表示被告甲○○同居人
          對被告甲○○爭取監護權似有不同看法。
    （５）子女最佳利益：己○○表示對於原告並無太多的感覺
          及印象，辛○○、壬○○對於被告乙○○○的管教叫
          不順眼，己○○、庚○○、辛○○、壬○○對於由何
          人監護的看法有個別性差異。被告乙○○○年歲已大
          ，教養己○○、庚○○、辛○○、壬○○較為吃力，
          親職功能亦不佳，己○○、庚○○、辛○○、壬○○
          對於原告又顯得陌生，請本院參酌訪視報告為己○○
          、庚○○、辛○○、壬○○最佳利益酌定監護人。
（三）查原告為己○○、庚○○、辛○○、壬○○之母親，核其
      身心健康狀況、經濟能力應足以照顧己○○、庚○○、辛○○、壬○○，參以原告明確表示其男友亦有共同照料己○○、庚○○、辛○○、壬○○之意願，且現辛○○、壬○○與原告同住，亦當庭陳明願與原告共同生活（見本院
      卷第180 頁反面、181 之言詞辯論筆錄），況原告亦無其
      他不適任監護之情事。而被告乙○○○雖為己○○、庚○○、辛○○、壬○○之祖母，然被告乙○○○現已72歲，
      家事均由己○○、庚○○、辛○○、壬○○輪流處理，此
      經證人己○○、庚○○證述明確（見本院卷第177 頁、
      178 頁反面之言詞辯論筆錄），是以被告乙○○○目前之
      健康、經濟情況較不適合擔任己○○、庚○○、辛○○、
      壬○○之監護人。而被告乙○○○固為己○○、庚○○、
      辛○○、壬○○之姑姑，且己○○、庚○○亦當庭表明願
      與被告乙○○○同住之意（見本院卷第177 頁反面至178
      、17 9頁之言詞辯論筆錄），然此乃己○○、庚○○久未
      與原告共同生活所致，母女親情為天性，若能長久相處，
      應能培養親密之親子關係，且被告甲○○之同居人似不同
      意被告甲○○爭取監護權之舉（見本院卷第112 頁反頁）
      ，難認被告甲○○為合適之監護人。故為未成年人己○○
      、庚○○、辛○○之最佳利益考量，本院認對於己○○、
      庚○○、辛○○權利義務之行使及負擔改由原告任之為宜
      。從而，原告請求被告乙○○○交付己○○、庚○○，為
      有理由，應予准許。至辛○○現已與原告同住，即無請求
      被告乙○○○交付之理。另被告甲○○目前並未與己○○
      、庚○○、辛○○、壬○○同住，原告請求被告甲○○交
      付子女，即屬無據。
（四）本院雖認為由原告行使負擔己○○、庚○○、辛○○之權
      利義務為妥適，惟因己○○、庚○○、辛○○、壬○○自
      幼與被告乙○○○共同生活，被告甲○○亦與己○○、庚○○培養濃厚之親情，兼顧己○○、庚○○、辛○○、壬○○人格之正常發展及滿足親子孺慕之情，酌定被告乙○○○、甲○○得與己○○、庚○○、辛○○、壬○○會面
      交往，以維繫其間之親情，其會面交往之時間、地點如附
      表所示，以符合未成年子女利益之本旨。
六、至兩造其餘之攻擊或防禦方法，及未經援用之證據，經本院
    斟酌後，認為均不足以影響本判決之結果，自無逐一詳予論
    駁之必要，併此敘明。
七、訴訟費用負擔之依據：民事訴訟法第79條。
中　　華　　民　　國　　94　　年　　4 　　月　　15　　日
                  家事法庭法  官  蔡惠如
以上正本係照原本作成。
如對本判決上訴，須於判決送達後20日之不變期間內，向本院
提出上訴狀。
中　　華　　民　　國　　94　　年　　4 　　月　　15　　日
                          書記官　王俊琇
附表：
一、於己○○、庚○○、辛○○、壬○○年滿16歲前：
（一）被告乙○○○、甲○○於不影響己○○、庚○○、辛○○
      、壬○○之生活作息之情形下，得隨時與己○○、庚○○
      、辛○○、壬○○會面往來。
（二）被告乙○○○、甲○○於事先徵得原告及己○○、庚○○
      、辛○○、壬○○之同意後，得接回己○○、庚○○、辛○○、壬○○同住。
二、於年滿16歲後，應尊重己○○、庚○○、辛○○、壬○○之
    意願決定與被告乙○○○、甲○○會面交往之期間及方式。